【裁判字號】    90,訴,287
【裁判日期】    901108
【裁判案由】    偽造文書
【裁判全文】
臺灣嘉義地方法院刑事判決                            九十年度訴字第二八七號
    公  訴  人  臺灣嘉義地方法院檢察署檢察官
    被      告  甲○○
    選任辯護人  嚴庚辰
右列被告因偽造文書案件，經檢察官提起公訴（九十年度偵字第四九七一號），本院
判決如左：
    主  文
甲○○行使偽造私文書，足以生損害於他人，處有期徒刑參月，如易科罰金，以參佰
元折算壹日。
    事  實
一、甲○○與乙○○原係軍中同袍，甲○○先以不明方式得知乙○○之存簿密碼後，
    於民國八十九年七時許，利用乙○○前往臺南縣新營市之營新醫院就診，家中無
    人之際，無故侵入乙○○位於嘉義縣水上鄉南和村五鄰南靖五七號住處（無故侵
    入住宅部份未據告訴），拿取乙○○所有放置於抽屜內郵局存簿（立帳郵局：南
    靖郵局、局號：○○五一○二─五號、帳號：八○○○三七─五號）及印鑑章後
    ，竟意圖為自己不法之所有，於同日八時十五分許，持上開存簿及印章前往嘉義
    水上郵局，盜蓋上開乙○○印章於郵局存簿儲金提款單上之「請蓋原留印鑑」欄
    ，偽造乙○○之郵局存簿儲金提款單一紙，再持以向水上郵局行使而施用詐術，
    冒領乙○○之上開郵局存簿內存款新臺幣（下同）三萬元，足以生損害於乙○○
    ，並使不知情之郵局承辦人員陷於錯誤而如數交付之，得款後供己花用。嗣經乙
    ○○返家後發覺有異，查看存摺始知上情。
二、案經乙○○訴由嘉義縣警察局水上分局報由臺灣嘉義地方法院檢察署檢察官偵查
    起訴。
    理  由
一、訊據被告甲○○固坦承有於八十九年七月二十一日，持告訴人乙○○所有之郵局
    存簿（立帳郵局：南靖郵局、局號000000－0號、帳號：000000－
    0號）及印章，以告訴人之印章蓋用於郵局存簿儲金提款單上，在嘉義水上郵局
    提領三萬元之事實，惟矢口否認偽造文書及詐欺犯行，辯稱：係告訴人請其幫忙
    領錢，因告訴人記性不好而忘記了。且該存簿密碼被告並不知道，如非告訴人告
    訴被告密碼，焉能填寫；再依告訴人提款習慣，該日告訴人有用錢之需云云。
二、經查：
（一）被告於偵查中供稱：「（問：八十九年七月二十一日早上十一點在水上郵局領
      錢？）有，他拜託我領三萬元，我有領給他」，「我當面把錢交給他，當時只
      有我們二人」，「（問：【提示八十九年七月二十一日提款單影本】是否你填
      寫？）是我替他寫的，他叫我幫他寫的」，「（印章）是他交給我蓋的，領錢
      是我去領的。一領回來，就拿到他家給他」等語（詳偵卷第十頁、第四十二頁
      ）。而告訴人乙○○於警訊時指訴：「（問。你於何時、何地發現儲金簿被盜
      領？）我於八十九年七月二十一日早上十一點返家後，打開抽屜發現儲金簿被
      盜領三萬元」（詳警卷第三頁背面），「（問：你被盜領的郵政儲金簿其立帳
      郵局、局號、帳號為何？）我立帳郵局是嘉義南靖郵局。局號000000－
      0號、帳號：000000－0號」等語（詳警卷第五頁背面）。是如被告於
      當日十一時許有將所領三萬元交付告訴人，則告訴人當不會「於八十九年七月
      二十一日早上十一點返家後，打開抽屜發現儲金簿被盜領三萬元」，即使告訴
      人返家後發現儲金簿被盜領三萬元，但如被告所言，於十一點多時有將錢交給
      告訴人，則告訴人應會發覺原來存簿少三萬元係委由被告提領，而非事後又向
      派出所報案。
（二）依告訴人於偵查中陳稱：「（問：是否委託甲○○幫你領錢？）沒有」等語（
      詳偵卷第六頁），「我每週五要到新營看醫生，早上六點多就坐車出發。八十
      九年七月二十一日並不在家」等語（詳偵卷第十頁背面），及告訴人於審理中
      陳稱：「（問：你去醫院是坐專車或包車去的？）是坐醫院專車，我每星期五
      都在六點十分上車，大概七點鐘出發去營新醫院看醫生，大概八點到達新營營
      新醫院」等語（詳本院九十年五月三十一日訊問筆錄），與證人即營新醫院專
      車司機黃敏雄於審理中證稱：「（問：你將車開到南和村後，何時啟程回醫院
      ？）七點二十分，我都是在南和村新發寺等病患集合後才出發」等語（詳本院
      九十年九月十日訊問筆錄）等語大致相符。而告訴人於八十九年七月二十一日
      確有前往臺南縣新營市之營新醫院就診事實，有就醫證明書（偵卷第十三之一
      頁）及營新醫院九十年九月二十四日（九○）營新字第二五九號函附於本院卷
      可稽。足證告訴人於八十九年七月二十一日七時十分至二十分許有搭乘營新醫
      院專車，前往營新醫院。再以告訴人年紀老邁、行動不便，勢必早於七時二十
      分前，至新發寺候車。惟被告卻於警訊時供稱：「（問：你如何取得被害人乙
      ○○之存摺、印章等物品？）是在八十九年七月二十一日上午七時四十分許到
      乙○○家中，因乙○○行動不便，所以託我幫他領錢。乙○○將存摺交給我，
      並要我幫他填寫提款單後，再蓋上乙○○之印章，我才又問乙○○說密碼幾號
      等，乙○○告知後填寫完成，我才替他到水上郵局提領」等語（詳警卷第一頁
      背面）。但當日七時四十分許時，告訴人早已在前往營新醫院之途中，不可能
      在該時間將存簿及印章交由被告提領，足證被告供述不實。
（三）被告確於八十九年七月二十一日八時十五分四十二秒以告訴人上開存簿提款之
      情，有郵政存簿儲金提款單（詳偵卷第二十五頁）、客戶歷史交易清單（偵卷
      第三十二頁）附卷可稽。
（四）至被告以告訴人記性不好云云置辯，惟查告訴人陳稱：「（問：存簿密碼你記
      在何處？）我自己曉得，記在心裡」等語（詳偵卷第四十頁），且於本院審理
      中尚能敘述指訴事實，難謂記性不好。再依前述客戶歷史交易清單所示，告訴
      人提二萬元以上金額，並無一定規律可言，被告上開辯詞，亦無可採。
（五）綜上被告所辯均無可採。本件事證已明，被告犯行應堪認定。
二、核被告所為，係犯刑法第二百十六條、第二百十條之行使偽造私文書罪及第三百
    三十九條一項之詐欺取財罪。其盜用印章為偽造私文書之部分行為；又其偽造私
    文書復持以行使，偽造私文書之低度行為應為行使之高度行為所吸收，均不另論
    罪。再被告所犯上開二罪間，有方法、結果之牽連關係，為牽連犯，應從一重之
    行使偽造私文書罪處斷。爰審酌被告與告訴人係舊識，竟乘告訴人不在家時，拿
    取告訴人之存簿及印章後，偽造郵局存簿提款單之手段，惟所盜領金額僅三萬元
    ，及其品行、生活狀況、智識程度，及犯罪後否認犯行等一切情狀，量處如主文
    所示之刑。末按刑法第四十一條原規定：「犯最重本刑為三年以下有期徒刑以下
    之刑之罪，而受六月以下有期徒刑或拘役之宣告，因身體、教育、職業或家庭之
    關係，執行顯有困難者，得以一元以上三元以下折算壹日，易科罰金。」，惟該
    條文業於九十年一月四日修正為（第一項）：「犯最重本刑為五年以下有期徒刑
    以下之刑之罪，而受六月以下有期徒刑或拘役之宣告，因身體、教育、職業或家
    庭之關係，執行顯有困難者，得以一元以上三元以下折算壹日，易科罰金。但確
    因不執行所宣告之刑，難收矯正之效，或難以維持法秩序者，不在此限」，（第
    二項）：「併合處罰之數罪，均有前項情形，其應執行之刑逾六月者，亦同。」
    ，並於九十年一月十日經總統公布施行，並於九十年一月十二日生效，被告所犯
    之罪於修正後已得易科罰金，經比較結果，以修正後之新法有利於被告，依刑法
    第二條第一項前段之規定，應適用新法，爰依修正後刑法第四十一條第一項前段
    之規定，諭知其易科罰金折算標準。
據上論斷，應依刑事訴訟法第二百九十九條第一項前段，刑法第二條、第二百十六條
、第二百十條、第三百三十九條第一項、第五十五條、第四十一條第一項前段、罰金
罰鍰提高標準條例第一條前段、第二條，判決如主文。
本案經檢察官曹合一到庭執行職務
中      華      民      國      九十      年    十一    月      八      日
                                      臺灣嘉義地方法院刑事第三庭
                                          法  官  張  育  彰
右正本證明與原本無異。
如不服本判決，應於判決送達後十日內向本院提出上訴狀( 應附繕本 )。
中      華      民      國      九十      年    十一    月      八      日
                                          書記官  馮  澤  文
附錄法條：刑法第二百十條
偽造、變造私文書，足以生損害於公眾或他人者，處五年以下有期徒刑。刑法第二百
十六條行使第二百十條至第二百十五條之文書者，依偽造、變造文書或登載不實事項
或使登載不實事項之規定處斷。
刑法第三百三十九條第一項
意圖為自己或第三人不法之所有，以詐術使人將本人或第三人之物交付者，處五年以
下有期徒刑、拘役或科或併科一千元以下罰金。


司法院資訊處製作；財團法人民間司法改革基金會備份。
